臺灣臺北地方法院民事判決　　　　　　 100年度訴字第3964號
原　　　告　黃志堅
被　　　告　黃家棋
訴訟代理人　黃金玉
上列當事人間分配表異議之訴事件，本院於民國100 年11月2 日
言詞辯論終結，判決如下：
    主  文
本院一百年度司執字第二四○五一號拍賣抵押物強制執行事件，
於民國一百年八月三十日製作之分配表次序七之第二順位抵押權
，就違約金新臺幣壹佰陸拾柒萬貳仟元之債權額，應減為新臺幣
肆拾伍萬捌仟零捌拾貳元。
原告其餘之訴駁回。
訴訟費用由被告負擔十分之七，餘由原告負擔。
    事  實
壹、程序方面：
一、按債權人或債務人對於分配表所載各債權人之債權或分配金
    額有不同意者，應於分配期日1 日前，向執行法院提出書狀
    ，聲明異議；異議未終結者，為異議之債權人或債務人，得
    向執行法院對為反對陳述之債權人或債務人提起分配表異議
    之訴；聲明異議人未於分配期日起10日內向執行法院為起訴
    之證明者，視為撤回其異議之聲明；前項期間，於第40條之
    1 有反對陳述之情形，自聲明異議人受通知之日起算，強制
    執行法第39條第1 項、第41條第1 項前段、第3 項前段、第
    4 項分別定有明文。查本院100 年度司執字第24051 號拍賣
    抵押物強制執行事件於民國100 年8 月30日製成分配表，定
    於同年10月5 日實行分配，原告即執行債務人不同意該分配
    表（下稱系爭分配表）次序7 即第2 順位抵押權所列被告所
    得分配之違約金數額，並於同年9 月14日提出民事聲明異議
    狀對系爭分配表聲明異議，原告於同年9 月21日收受本院執
    行處命異議人就異議事項為起訴之證明，遂於同年月22日對
    被告提起本件分配表異議之訴，業據本院調閱100 年度司執
    字第24051 號民事執行卷宗查明無訛，堪認原告已遵守強制
    執行法第41條第3 項所定期間，本件起訴要屬合法。
二、至本院執行處於收受上開原告所提之民事聲明異議狀後，雖
    未通知被告即債權人就原告之異議陳述意見，惟按強制執行
    法法第40條第1 項規範意旨，係在提供聲明異議人以外之債
    權人或債務人對於聲明異議有一表達意見之機會，以釐清其
    真意。故債權人或債務人就聲明異議可為之反對陳述，應不
    限於執行程序或向執行法院始可為之，即於起訴後，亦無妨
    向民事審判法院為之（參見臺灣高等法院暨所屬法院92年法
    律座談會民事類提案第25號研討結果）。查本件被告到庭後
    ，向本院表示反對原告於執行法院聲明異議之理由，應認被
    告係基於其訴訟上利益考量而為，揆諸上開說明，自無不可
    ，故本件被告既已補正上開執行程序上之瑕疵，應認原告之
    起訴合法，先予敘明。
貳、實體方面：
一、原告主張：被告執本院99年度司拍字第393 號拍賣抵押物裁
    定為執行名義，向本院執行處以100 年度司執字第24051 號
    拍賣抵押物強制執行事件對原告所有坐落新北市○○區○○
    段105 號土地（設定權利範圍為460/100000）及其上同段42
    57號建號即門牌號碼為新北市○○區○○街82巷11號4 樓之
    1 房屋（下稱系爭不動產）聲請強制執行。本件原告雖於99
    年3 月3 日與被告簽立200 萬元之借款契約，並提供上開不
    動產設定300 萬元之普通抵押權作為擔保，兩造約定以99年
    6 月2 日為清償日，該借款不計利息，逾期清償債務則以每
    萬元、每日加罰20元計付違約金。然本件違約金經換算已高
    達週年利率73％，顯屬過高，應予酌減之，而被告所受損失
    無非為利息之損失，原告願按法定週年利率5 ％計算之利息
    即114,521 元【計算式：200 萬元×418/365 天（遲延天數
    ）×5 ％=114,521元】代違約金之給付以彌補被告之所失之
    利益，為此，爰依強制執行法第41條第1 項及民法第252 條
    之規定提起本訴等語。並聲明：本院100 年度司執智字第24
    051 號拍賣抵押物強制執行事件，於100 年8 月30日製作之
    分配表次序7 所列違約金分配款1,672,000 元，應酌減為11
    4,520 元。
二、被告則以：本件借款債務係因可歸責於原告之事由致給付不
    能，被告本得依民法第226 絛第1 項規定請求賠償損害，然
    雙方既已就此賠償總額約定違約金，則被告只能請求支付違
    約金，是被告依據民法第250 條之規定向原告請求此類賠償
    額預定性質之違約金，乃依法有據，本件原告顯將債務不履
    行而生之損害賠償，誤為利息之債；又原告請求法院依據民
    法第252 條之規定將上開違約金約定減至相當數額並非允當
    。本件借款並無民法第74條之情形，被告融資借款予原告，
    係為幫助原告及其弟能儘速塗銷所積欠訴外人謝柏峰之信託
    債務，並無利用此為巧取重利之途徑，況被告所受損失實遠
    超過兩造所約定之債務不履行而生之損害賠償數額，原告主
    張僅願以法定週年利率5 ％計算之利息彌補被告所失之利益
    ，顯無理由等語置辯。並聲明：原告之訴駁回。
三、被告持本院99年度司拍字第393 號拍賣抵押物裁定為執行名
    義，以原告於99年3 月3 日向其借款200 萬元（下稱系爭借
    款），兩造就系爭借款並未約定利息，清償日期則定為99年
    6 月2 日，如逾期未清償，則以每萬元、每日加罰20元計付
    違約金，原告並於99年3 月8 日以其所有系爭不動產為被告
    設定第2 順位抵押權。原告於清償期屆至後並未清償，被告
    即向本院執行處以100 年度司執字第24051 號強制執行程序
    聲請拍賣系爭不動產。系爭分配表中記載次序7 之第2 順位
    抵押權中，被告除可獲得分配系爭借款本金200 萬元外，復
    可獲得分配違約金1,672,000 元等情，為兩造所不爭執，並
    經本院調取上開執行事件卷宗核閱屬實，自堪信為真實。
四、得心證之理由：
    本件原告起訴主張系爭分配表所列被告之系爭借款債權關於
    違約金部分原約定過高，依民法第252 條規定，請求法院酌
    減，主張違約金於超過週年利率5 ％之部分不得列入分配，
    則為被告所否認，並以前揭情詞置辯，故本件之爭點厥為：
    本件違約金之約定是否過高？如過高，應酌減至多少為適當
    ？茲析述如后：
  (一)按約定利率，超過週年20％者，債權人對於超過部分之利息
    ，無請求權，民法第205 條定有明文。次按當事人得約定債
    務人於債務不履行時，應支付違約金；違約金，除當事人另
    有訂定外，視為因不履行而生損害之賠償總額。其約定如債
    務人不於適當時期或不依適當方法履行債務時，即須支付違
    約金者，債權人除得請求履行債務外，違約金視為因不於適
    當時期或不依適當方法履行債務所之損害賠償。又當事人約
    定之違約金究屬賠償性違約金及懲罰性違約金，應依當事人
    之意思定之，如無從依當事人之意思認定違約金之種類，則
    依民法第250 條第2 項規定，視為賠償性違約金，有最高法
    院84年度台上字第978 號、86年度台上字第1620號判決可資
    參照。再按約定之違約金額過高者，法院得減至相當之數額
    。民法第252 條定有明文。故約定之違約金苟有過高情事，
    法院即得依此規定核減至相當之數額，法院得以職權為之，
    亦得由債務人訴請法院核減，至於是否相當，即須依一般客
    觀事實，社會經濟狀況及當事人所受損害情形，以為斟酌之
    標準，不因懲罰性違約金或賠償預定性違約金而異，最高法
    院49年度台上字第807 號、79年台上字第1612號、79年台上
    字第1915號等判例亦可參照。查兩造於土地、建築改良物抵
    押權設定契約書約定逾期清償以每萬元20元即日息0.2 ％計
    付違約金，並未特別約定為懲罰之性質，是被告辯稱上揭違
    約金應視為賠償性違約金，亦即因不履行而生損害之賠償總
    額，並無不合。揆諸前揭說明，即便認定本件兩造之約定為
    賠償性違約金，本院仍得認定有無過高之情事，而予以酌減
    之必要，合先敘明。
  (二)本件原告以系爭不動產為被告所設定之第2 順位抵押權，系
    爭借款之本金為200 萬元，原告雖未按時清償，惟依照約定
    之違約金，自系爭分配表所載期間即自99年6 月3 日起至
    100 年7 月25日止，共計418 天，如按日息為每萬元、每日
    20元，即週年利率73％計算，違約金即高達1,672,000 元，
    有系爭分配表在卷可參。本件被告雖辯稱：因原告未按時清
    償，其所受損失實遠超過兩造所約定之債務不履行而生之損
    害賠償數額云云，然被告卻未能提出證據證明其所受損害以
    原約定方式計算確屬相當，復未舉證證明有其他損害產生，
    是其所辯自無足取。本院認本件被告所受之損害應為不能及
    時利用系爭借款之本金存、放款所得利息之損失，雖一般民
    眾向銀行借款，亦會約定利息、遲延利息與違約金，衡以目
    前一般銀行定期存款之利率均已降至年息5 ％以下，而各該
    利息、遲延利息與違約金之約定合計多為年息10％至20％，
    即使以現金卡或小額信貸等無擔保之方式借款，則所約定之
    利息、遲延利息與違約金，通常較一般有擔保之借款為高，
    甚或合計有超過週年利率20％之可能，惟該等違約金約定，
    同有得適用民法第250 條、第252 條之規定為個案審查之餘
    地。而系爭借款已由原告提供系爭不動產設定抵押擔保，其
    債權已獲相當之擔保，雖被告並非系爭不動產之第1 順位抵
    押權人，就抵押物求償本須承受較高之風險，然本件兩造約
    定之違約金計算方式為日息、每萬元0.2 ％，經換算年息高
    達週年利率73％，已超過利息法定最高利率20％之3 倍有餘
    ，自屬過高，原告請求本院予以酌減，尚屬有據，爰審酌倘
    原告如期清償，被告得將該借款另行貸與他人，其最高可收
    取按週年利率20％計算之利息，及現今一般社會經濟社會狀
    況、原告違約之期間，並考量原告若能如期履行債務時，被
    告可得享受之一切利益等情，認本件違約金應酌減至依民法
    第205 條所定法定最高利率即週年利率20％計算為適當，故
    系爭分配表所載次序7 之第2 順位抵押權中違約金之數額應
    從1,672,000 元減至458,082 元【計算式：200 萬元×418/
    365 天（遲延天數）×20％＝458,082 元（小數點以下四捨
    五入）】。
五、綜上所述，本件違約金經酌減後，被告於100 年度司執字第
    24051 號拍賣抵押物強制執行事件，於系爭分配表關於違約
    金部分債權金額於超過458,082 元之部分，應予剔除，不得
    列入分配。從而，原告依強制執行法第41條第1 項規定，請
    求將本院100 年度司執字第24051 號拍賣抵押物強制執行事
    件，於100 年8 月30日所製作之分配表次序7 第2 順位抵押
    權，就被告之違約金債權額1,672,000 元酌減為458,082 元
    之部分，為有理由，應予准許，逾此部分之請求，為無理由
    ，應予駁回。
六、本件事證已臻明確，兩造其餘攻擊、防禦之方法並所提之證
    據即無逐一論述之必要，附此敘明。
七、訴訟費用負擔之依據：民事訴訟法第79條。
中    華    民    國   100    年    11    月    23    日
                  民事第二庭    法  官  林佑珊
以上正本係照原本作成。
如對本判決上訴，須於判決送達後20日內向本院提出上訴狀。如
委任律師提起上訴者，應一併繳納上訴審裁判費。
中    華    民    國   100    年    11    月    23    日
                                書記官  湯郁琪